臺灣苗栗地方法院刑事判決　　　　　　　　　　　　　九十一年度易字第二一二號
　　公　訴　人　臺灣苗栗地方法院檢察署檢察官
　　被　　　告　庚○○○
　　　　　　　　Ｇ○○
　　　　　　　　Ｆ○○
　　　　　　　　Ｅ○○
　　　　　　　　黃○○
　　　　　　　　乙○○
　　　　　　　　己○○
　　　　　　　　宇○○
　　　　　　　　甲○○○
右列被告因違反農會法案件，經檢察官提起公訴（九十年度選偵字第一三號），本院
判決如左：
    主  文
庚○○○有選舉權之人，收受財物，而許以為一定之行使，處有期徒刑貳月，如易科
罰金，以參佰元折算壹日。緩刑貳年。所收受之財物新台幣參仟元沒收之。
Ｇ○○、Ｆ○○、Ｅ○○、黃○○、乙○○、己○○、宇○○、甲○○○均無罪。
    事  實
一、庚○○○住於苗栗縣頭份鎮○○里○鄰○○路四四五號，為苗栗縣頭份鎮農會（
    下稱頭份鎮農會）之會員，對於頭份鎮農會第十四屆會員代表之選舉，為有選舉
    權之人。因地○○（違反農會法部分，業經本院判處有期徒刑一年，緩刑四年確
    定）係頭份鎮農會於九十年二月十五日所舉行第十四屆會員代表候選人，為圖當
    選，遂於九十年二月十四日下午，親至庚○○○上開住所，請託庚○○○於農會
    會員代表選舉時投其一票，並當場交付新台幣（下同）三千元，是時庚○○○基
    於收受地○○三千元，而許以投其一票之犯意，允諾地○○後將之收受。
二、案經臺灣苗栗地方法院檢察署檢察官自動檢舉偵查起訴。
    理  由
壹、有罪部分：
一、訊據被告庚○○○對於右揭事實，於警訊（見九十年度選偵字第四號卷第二六七
    頁）、偵訊（同卷第四五八之一頁）及本院審理時均坦白承認，核與證人地○○
    證述之情節大致相符，參以同為頭份鎮農會會員之左賴五妹、賴邱玉蘭及廖新福
    於警、偵訊時亦表示有分別從李阿欽或地○○本人處收受地○○之賄款四千元、
    三千元及四千元（同卷第六十八頁、第八十七頁、第八十八頁、第一一一頁、第
    二五六頁及第四五四之一頁），足證被告之自白確與事實相符，事證明確，其犯
    行洵堪認定。至檢察官雖認庚○○○於收受三千元後，因地○○復聽聞同里不詳
    候選人賄選金額每票四千元，遂再行至庚○○○住處，再加發一千元予庚○○○
    ，而認庚○○○應係收受四千元行財物等情。惟查，被告庚○○○於警、偵訊及
    本院審理時均表示僅收受三千元之財物，且於警訊時陳稱：「我之前並不認識地
    ○○，大約在農會代表選舉前（詳細日期我記不清楚）某天下午左右，地○○親
    自到我家，並交付我新台幣三千元（三張舊的千元大鈔），並告訴我他這次要出
    來選農會代表，要我投票給他」，證人地○○於警訊時證稱：湯文治在二月十四
    日下午五點左右，打電話約我至尖山國小旁之陸橋下見面，並給我十五萬元後，
    我即開始買票，開始時從丑○○發起，每票三千元，發了幾票後，有人告訴我其
    他候選人每票四千元，所以我臨時加碼為每票四千元（見同卷第二六二、二六三
    頁），於偵訊時則表示：「（問：約一票給多少錢？）四千元，開始時發三千元
    ，後來又再加發一千元，大部分都是一次給錢，因後來聽說有人發四千元才再付
    一千元，有一些人沒有給錢。（問：錢你何時給的？）二月十四日傍晚，花了一
    、二個鐘頭發完，我騎機車很快。」（見同卷第五六五頁），足證地○○交付賄
    款予庚○○○之時間應為較先之次序，確有可能漏未加發一千元予庚○○○，參
    以庚○○○既已坦承收受三千元之犯行，應無必要對是否另外再收受一千元之情
    加以隱瞞之理，故檢察官認被告庚○○○係收受四千元賄款之情尚有誤會，附此
    敘明。
二、按農會法第四十七條之一第一項第一款關於農會選舉之受賄罪，祇須有以許諾為
    條件，不問許諾者許諾後是否依約踐行，即該當於上開犯罪要件。本件被告庚○○○雖表示於選舉時並未投票給地○○，惟此仍不影響被告庚○○○犯罪之成立
    。核被告庚○○○所為，係犯農會法第四十七條之一第一項第一款之罪。爰審酌
    被告庚○○○收受金錢，而許以選舉權為一定行使，已足傷農會應有保障農民
    權益之功能，使有權有勢者足以藉此掌握農會資源，並破壞選舉之公平性及選舉
    文化與社會風氣，惟念其收受之財物僅三千元，情節尚非重大，其因貪圖小利復
    一時失慮而罹本件犯行，犯後於審理中復坦承犯行及檢察官求處被告庚○○○有
    期徒刑二月並宣告緩刑等一切情狀，量處如主文所示之刑，並諭知如易科罰金之
    折算標準。末查被告庚○○○前未曾受有期徒刑以上刑之宣告，有臺灣高等法院
    被告全國前案紀錄表、臺灣苗栗地方法院檢察署刑案資料查註紀錄表等在卷可按
    ；被告坦承犯行，深具悔意，其經此教訓，當知警惕而無再犯之虞，本院綜核各
    情，認所宣告之刑，以暫不執行為適當，爰併予宣告緩刑二年，以啟自新。所收
    受之財物三千元，應依農會法第四十七條之一第二項規定併宣告沒收之。
貳、無罪部分：
一、公訴意旨另以：緣地○○設籍苗栗縣頭份鎮○○里○鄰○○路五０二巷九號，並
    於九十年一月間登記為頭份鎮農會第十四屆農會會員代表候選人，為圖順利當選
    ，遂基於對選舉權人（即農會之正會員）交付財物，期約選舉權人投票予地○○
    本人之概括犯意，連續於九十年二月十四日十七時至十九時許，由地○○自行至
    苗栗縣頭份鎮尖下里農會會員Ｇ○○、Ｆ○○、Ｅ○○、黃○○、乙○○、己○○、宇○○、甲○○○等處，及宙○○、Ｂ○○、玄○○、Ａ○○、丙○○、Ｄ
    ○○○、巳○○、丁○○○、亥○○、Ｃ○○、辛○○、癸○○○、戌○○、酉
    ○○○、申○○、未○○、卯○○、子○○、戊○○、午○○○、寅○○、天○○、丑○○（以上二十三人另行審結）等人住處，各交付三千元，而期約各該選
    舉權人投票予地○○本人。又壬○○、辰○○（以上二人另行審結）亦均為頭份
    鎮農會之會員，地○○先後至壬○○、辰○○二人住處，分別欲交付三千元予選
    舉權人壬○○、辰○○時，壬○○與其妻許張泰妹（另由檢察官分案偵辦）；辰
    ○○與其妻陳范二妹（另由檢察官分案偵辦），竟分別共同基於收受財物而同意
    投票予地○○之犯意聯絡，均當場允諾並分別由許張泰妹、陳范二妹收受之。而
    地○○於分別交付三千元後，復因聽聞同里不詳候選人賄選金額每票為四千元，
    為避免因價額較低而落選，遂再行至前開宙○○等人（除Ｅ○○、Ｆ○○及丑○○外）各該住處，再加發一千元之價額，並分別經宙○○、Ｇ○○、Ｂ○○、玄
    ○○、黃○○、Ａ○○、丙○○、廖新福、Ｄ○○○、巳○○、丁○○○、亥○○、乙○○、Ｃ○○、辛○○、癸○○○、戌○○、酉○○○、申○○、未○○
    、壬○○、卯○○、子○○、戊○○、午○○○、寅○○、己○○、宇○○、天
    ○○、甲○○○、陳范二妹、許張泰妹等人允諾並收受之。因認被告Ｇ○○、Ｆ
    ○○、Ｅ○○、黃○○、乙○○、己○○、宇○○、甲○○○等分別基於收受金
    錢，而許以投票予地○○，均涉犯農會法第四十七條之一第一項第一款罪嫌。
二、按犯罪事實應依證據認定之，無證據不得推定其犯罪事實，刑事訴訟法第一百五
    十四條定有明文。而所謂證據，須適於為被告犯罪事實之證明者，始得採為斷罪
    資料，如未能發現相當證據，或證據不足以證明，自不能以推測或擬制之方法，
    以為裁判基礎；且無論直接或間接證據，其為訴訟上之證明，須於通常一般之人
    均不致於有所懷疑，而得確信其為真實之程度者，始得據為有罪之認定，倘其證
    明尚未達到此一程度，而有合理性懷疑之存在時，即無從為有罪之認定，最高法
    院著有五十三年台上字第二七五○號、四十年台上字第八十六號、七十六年台上
    字第四九八六號分別著有判例。另按被告之自白，須非出於強暴、脅迫、利誘、
    詐欺、違法羈押或其他不正之方法，且與事實相符者，始得為證據，刑事訴訟法
    第一百五十六條第一項定有明文；又依同條第二項規定，被告之自白，不得作為
有罪判決之唯一證據，仍應調查其他必要之證據，以察其是否與事實相符。立法
    目的乃欲以補強證據擔保自白之真實性，亦即以補強證據之存在，藉之限制自白
    在證據上之價值，防止偏重自白，發生誤判之危險。以被告之自白，作為其自己
    犯罪之證明時，尚有此危險；則對共同被告所為不利於己之供述，須經調查其他
    必要之證據，察明確與事實相符始得憑為其他共同被告犯罪事實之認定（參照最
    高法院三十一年上字第二四二三號判例），此項對共同被告自白證據能力所設之
    限制，係為確保發見真實，避免犯罪嫌疑人基於圖謀一己訴訟利益之動機等攀誣
    他人，而就刑事訴訟法第一百五十六條第二項、第一百八十六條第三款之法意綜
    合以觀，上開原則，對於案情相互牽連而未經合併審判之其他共犯，亦應一體適
    用，不因其在具體個案訴訟程序中不具備狹義共同被告之身分而受影響，從而，
    利用共犯或案情相互牽連而未經合併審判之其他人之自白，為其他共犯之罪證時
    ，其證據價值如何，按諸自由心證主義之原則，固屬法院自由判斷之範圍，然共
    同被告不利於己之陳述，雖得採為其他共同被告犯罪之證據，惟此項不利之陳述
    ，須無瑕疵可指，且就其他方面調查，又與事實相符者，始得採為其他共同被告
    犯罪事實之認定。若不為調查，而專憑此項供述，即為其他共同被告犯罪事實之
    認定，顯與刑事訴訟法第一百五十六條第二項之規定有違。
三、公訴意旨認被告Ｇ○○、Ｆ○○、Ｅ○○、黃○○、乙○○、己○○、宇○○、
    甲○○○等涉有上開犯行，係以所扣得地○○所持有記明為「九十年二月二十五
    日北港進香人名單」（下稱進香人名單）一紙及地○○自行書寫之頭份鎮農會部
    分會員名單二紙等物，其中北港進香人名單中，分有姓名上註記為ˇ、未註記任
    何記號及予以劃除等三種不同記載方式，且經核之頭份鎮農會會員名冊，發現所
    記載者均為頭份鎮農會尖下里選區之會員，而其中註記為「ˇ」之北港進香人名
    單之左賴五妹、邱賴玉蘭、庚○○○及廖新福，均供承有收受地○○之賄款；且
    不論有註記ˇ者，未註記者或劃除者，均陳稱地○○並無邀約二月二十五日北港
    之事，足見所查扣註記為「九十年二月二十五日北港進香人名單」等字，顯然僅
    是地○○故為虛偽記載以為掩飾，實無其事，故進香人名單即應為地○○擬供賄
    選用之名冊無疑，註記ˇ者應即為交付賄賂之對象，並據證人地○○坦承無誤為
    主要依據。惟訊據被告Ｇ○○、Ｆ○○、Ｅ○○、黃○○、乙○○、己○○、宇
    ○○、甲○○○等堅詞否認有何檢察官起訴事實，均辯稱：地○○並未交付三千
    元或四千元予伊，請伊於農會會員代表選舉時投其一票，更未曾收受該賄款，地
    ○○所言不實等語。經查：
    (一)進香人名單其中註記為「ˇ」之北港進香人名單之左賴五妹、邱賴玉蘭、庚○○○及廖新福，雖均供承有收受地○○之賄款，惟均不能證明證明其他人有收
      受賄款之事實。
    (二)進香人名單中，不論有註記ˇ者，或未註記者或劃除者，雖均陳稱地○○並無
      邀約二月二十五日北港進香之事，而可懷疑所查扣註記之該進香人名單，係地
      ○○故為虛偽記載以為掩飾，作為供賄選用之名冊，但此名單既為地○○所自
      行註記，則該名單中被註記為ˇ者，是否確有收受該賄款，又係收受多少賄款
      ，均僅能由地○○處加以查證，而地○○在檢察官九十年二月二十七日訊問時
      ，雖坦承有交付賄款予被告Ｇ○○、Ｆ○○、Ｅ○○、黃○○、乙○○、己○○、宇○○、甲○○○等情，惟地○○於最初九十年二月二十三日之警、偵訊
      （見九十年度選偵字第四號卷第一一九頁、第一五三頁）及九十年二月二十六
    日偵訊（見同卷第一五九頁）時，均否認該進香人名單係賄選所用，其先後證
      詞已有不同，參以地○○於九十年二月二十七日偵訊時亦表示：「（問：前述
      買票之時、地、人員是否實在？）實在，但黃潭秀英部分我忘了，因她鐵門常
      拉下來。（問：你身體狀況？）有高血壓又感冒，那天血壓有到一八七ｍ／ｍ
      」，則地○○是否確能清楚記憶所有收受賄款之人及金額，確值存疑。參以地
      ○○既表示被告Ｇ○○、Ｆ○○、Ｅ○○、黃○○、乙○○、己○○、宇○○
      及甲○○○等之賄款，均係自行交付，而非如左賴五妹般由李阿欽所交付，則
      亦查無其他證據可資證明地○○確有交付賄款之事實，依前開所示證據法則，
      自難僅以與案情相互牽連而未經合併審判之地○○於其他案件之有瑕疵之自白
      ，遽為被告Ｇ○○、Ｆ○○、Ｅ○○、黃○○、乙○○、己○○、宇○○、甲○○○等人犯罪之認定。此外，本院復查無其他積極證據足認被告等確有公訴
      人所指之犯行，故被告等之犯行尚屬不能證明，自應為被告Ｇ○○、Ｆ○○、
      Ｅ○○、黃○○、乙○○、己○○、宇○○、甲○○○等人無罪之諭知。
據上論結，應依刑事訴訟法第三百零一條第一項、第二百九十九條第一項前段，農會
法第四十七條之一第一項第一款、第二項，刑法第十一條、第四十一條第一項前段、
第七十四條第一款，罰金罰鍰提高標準條例第一條前段、第二條，判決如主文。
本案經檢察官李基彰到庭執行職務。
中      華      民      國    九十一    年      七      月      二      日
                                臺灣苗栗地方法院刑事第二庭
                                        法  官  黃  建  都
右正本證明與原本無異
如不服本判決，應於送達後十日內向本院提出上訴狀（須附繕本），上訴於臺灣高等
法院臺中分院。
                                        書記官  黃  士  益
中      華      民      國    九十一    年      七      月      二      日
附錄法條：
農會法第四十七條之一：
農會之選舉有左列行為之一者，處三年以下有期徒刑，得併科三萬元以下罰金：
一、有選舉權之人，要求、期約或收受財物或其他不正利益，而許以不行使其選舉權
    或為一定之行使者。
二、對於有選舉權之人，行求、期約或交付財物或其他不正利益，而約其不行使選舉
    權或為一定之行使者。
三、對於候選人行求、期約或交付財物或其他不正利益，而約其放棄競選或為一定之
    競選活動者。
四、候選人要求、期約或收受財物或其他不正利益，而許以放棄競選或為一定之競選
    活動者。
犯前項之罪者，所收受之財物沒收之。如全部或一部不能沒收時，追徵其價額。
